【裁判字號】    97,上易,197
【裁判日期】    980414
【裁判案由】    妨害名譽
【裁判全文】
臺灣高等法院臺南分院刑事判決         97年度上易字第197號
上  訴  人
即  被  告  乙○○
選任辯護人  蔡碧仲律師
            張宗存律師
上列上訴人因妨害名譽案件，不服臺灣雲林地方法院96年度易字
第82號中華民國97年2月15日第一審判決（起訴案號：臺灣雲林
地方法院檢察署95年度調偵字第198號、第199號），提起上訴，
本院判決如下：
    主  文
原判決撤銷。
乙○○連續散布文字，指摘足以毀損他人名譽之事，處有期徒刑
拾月，減為有期徒刑伍月，如易科罰金以銀元佰元即新台幣玖
佰元折算壹日。
    事  實
一、乙○○於民國（下同）94年間係南華大學民族音樂系學生，
    自94年12月間起，要求任教於嘉南藥理科技大學幼保系（下
    稱嘉南大學幼保系）助理教授甲○○，與其親密交往，未得
    甲○○同意，竟基於以散布文字，指摘足以毀損他人名譽之
    事之概括犯意，將「甲○○於94年12月5日帶乙○○到台中
    市1家酒吧下藥，接著帶到1家汽車旅館強暴，乙○○並因而
    懷孕、墮胎」、「甲○○聲稱已經與妻離婚，以欺騙乙○○
    ，而與乙○○交往」之不實事項，散布於眾人，分別於下列
    時間，以下列方式指摘上述不實事項，使眾人知悉，均足以
    毀損甲○○名譽：
  (一)於95年1月8日上午9時38分，以寄件人「夏蓁蓁」名義（MSN
    帳號：amanda00000000@hotmail.com），寄發主旨為：「幫
    我做主……貴系的甲○○教授」、內容為：「我與貴系的甲
    ○○教授在2005年10月認識，在11月交往，在2005年的12月
    5日他帶我到台中的酒吧喝酒，後來我被他灌醉了，等我醒
    來時已然被他脫光衣服，那天我就一直哭，後來我發現我懷
    孕了，但是他卻不要我，我想不到現在的幼兒系教授會如此
    的不愛惜自己的小孩，我已經自己到藥房打針吃藥了……小
    孩已經沒了……甲○○0000000000」等不實事項之電子郵件
    至嘉南藥理科技大學幼保系教師林達森、陳瑤惠、藍芳英、
    陳怡伶、許瑛珍、王茜瑩等人電子信箱。
  (二)於95年1月8日9時39分，在甲○○所任教之嘉南大學幼保系
    網站留言板，以暱稱「Amanda」名義，傳遞內容為「甲○○
    教授0000000000我被你灌醉懷了你的孩子，你連自己的小孩
    都不要了，怎麼當幼保系教授嘛，你不適合嘛」等不實訊息
    。
  (三)於95年1月12日，以暱稱「蓁美人」名義（電子郵件帳號：
    YiJean_Chen@hotmail.com）在甲○○以暱稱「schehau」加
    入之「雪鐵龍C3車友（CITROEN C3FANSCLUB）」網站留言板
    ，發表：「本人的網路與IP被不知明人士盜用，好可怕喔，
    我身受其害又很無辜，本人今早剛知道這個網頁，發現那個
    [性感小寶貝]？？？？？？？？？天ㄚ……搞不好那是他老
    婆用我的名義來試探，而我也不確定schehau是不是就是我
    認識甲○○，因為沒有照片嘛，如果真的是的話，那就完蛋
    了，他跟我說他離婚了，但似乎他好像沒有ㄝ……嗚……我
    又被騙了，我的一切被調查的太清楚了，……schehau老婆
    管好你老公喔，不然又會出現很多的我喔……」之網路文章
    。
  (四)於95年1月20日10時53分，以寄件人「MITA」名義（電子郵
    件帳號：jeanni310@yahoo.com.tw，發送主旨為：「幫我查
    證」、內容為：「因為被下藥強暴，我真的很不甘心……00
    00000000加藥者，howard_chiang、schehau_jon他留的兩個
    msn都是hotmail的，他自稱在嘉南藥理學院幼保系教書，他
    自稱大學畢業於東海大學，他自稱博士班畢業於彰化師範大
    學，他自稱為『甲○○』，他住在台中市西屯近東大，他自
    稱他父母住高雄，他自稱他愛玩車，他自稱加入雪鐵龍C3俱
    樂部，他自稱加入福特MMC車友，他的車牌號碼[X6-1405][X
    6-6666]，YAHOO的帳號為mmc_bububhoward他當初自稱他已
    離婚並無小孩，他在2005/12/05在台中東海附近酒吧，對我
    下了無色無味的FM2，等我醒來時已經在汽車旅館了，……
    」之電子郵件至嘉南大學幼保系進修部電子信箱。
  (五)於95年1月20日11時3分17秒，又以暱稱「amanda36」，於公
    開之無名小站個人部落格（www.wretch.cc/user/amanda36
    ），發佈如上述(四)所示內容之文章。
  (六)於95年2月23日前數日及前1日，分別在乙○○租住處及南華
    大學校園，接受不知情的蘋果日報記者徐彩媚採訪，指摘：
    在94年12月5日遭甲○○載到台中市黑貓酒吧灌醉，並到中
    港路一家麗Ｘ汽車旅館同床共枕，後來她還懷孕……等足以
    毀損甲○○名譽之不實事項，利用不知情的徐彩媚撰寫題為
    「助理教授被控始亂終棄」之報導，刊載於95年2月23日發
    行之蘋果日報A10版，內容為「嘉義發生南華大學女學生指
    控嘉南科技大學男助理教授涉嫌欺騙她感情、始亂終棄的事
    件。但因助理教授否認，反指女方糾纏騷擾，雙方昨在父母
    、師長陪同下在南華大學當面對質，但仍各說各話。南華大
    學決依兩性教育平等法，將事件送交教育部處理。這件女生
    與教授的感情羅生門事件，男方是嘉南藥理科技大學幼保系
    助理教授甲○○（39歲），父親是高雄師範大學物理系教授
    ，堪稱書香門第。女方乙○○（26歲）是南華大學民族音樂
    學系4年級學生。雙方為感情事在南華大學教官室對質。女
    方指控，去年9月兩人透過交友網站《無名小站》認識，後
    來曾見過5次面，去年12月江把她帶到台中的一家酒吧灌醉
    ，醒來時兩人已在一家汽車旅館裡同床共枕，後來她還懷孕
    ，對方竟漸與她疏遠。男方表示，他大學學弟介紹稱女方想
    考研究所，盼他能協助指導，才透過MSN認識，雙方僅去年
    11月在網路短暫對話。不料對方卻從12月8日起不斷以簡訊
    、電子郵件暗示對他的愛慕，因不堪騷擾，才在去年12月15
    日下午到南華大學見面，希望了結此事，那是雙方唯一一次
    見面。……雙方各說各話對照表……乙○○說法：2005年11
    月21日雙方約在南華大學首次見面，之後到12月10日又見過
    4次面，她還送給江琉璃項鍊。2005年12月5日第3次見面時
    ，江載她去台中市黑貓酒吧，並到中港路一家麗Ｘ汽車旅館
    過夜。」
二、案經甲○○訴由臺南縣警察局歸仁分局報請臺灣臺南地方法
    院檢察署檢察官呈請臺灣高等法院檢察署檢察長令轉臺灣雲
    林地方法院檢察署檢察官偵查起訴。
    理  由
一、按被告以外之人於審判外之言詞或書面陳述，除法律有規定
    者外，不得作為證據，刑事訴訟法第159條第1項固有明文，
    惟被告以外之人於審判外之陳述，雖不符刑事訴訟法第159
    條之1至第159條之4之規定，而經當事人於審判程序同意作
    為證據，法院審酌該言詞陳述或書面陳述作成時之情況，認
    為適當者，亦得為證據；當事人、代理人或辯護人於法院調
    查證據時，知有第159條第1項不得為證據之情形，而未於言
    詞辯論終結前聲明異議者，視為有前項之同意，同法第159
    條之5第1、2項亦分別定有明文。查被告主張告訴人甲○○
    之警詢筆錄及檢察事務官詢問筆錄均係被告以外之人於審判
    外之言詞陳述，不得作為證據，依上開規定，為屬有據。另
    證人即夏卡爾汽車旅館主任呂佳豐、蘋果日報記者徐彩媚、
    嘉南藥理科技大學幼保系網站留言板網頁列印本、匿名信函
    影本、獨家報導雜誌第915期抽印本、雪鐵龍C3車友網站留
    言板網頁列印本、無名小站個人部落格網頁列印本、蘋果日
    報95年2月23日報導影本、台灣大哥大股份有限公司行動電
    話號碼0000000000號於95年1月22日起至3月21日止通話時間
    之補印通話明細單以及雅虎國際資訊股份有限公司回函，雖
    均屬於審判外之言詞或書面陳述，惟檢察官、被告及其辯護
    人於本院審判程序中，已分別表示同意作為證據或未於言詞
    辯論終結前聲明異議，本院審酌各該言詞及書面作成時之情
    況，認為適當，依上開規定，均得作為證據。
二、訊據上訴人即被告乙○○承認有上開事實欄一所列以寄件人
    「夏蓁蓁」名義（MSN帳號：amanda00000000@hotmail.com
    ），寄發電子郵件至嘉南藥理科技大學幼保系教師林達森、
    陳瑤惠、藍芳英、陳怡伶、許瑛珍、王茜瑩等人電子信箱；
    在嘉南大學幼保系網站留言板，以暱稱「Amanda」名義，傳
    遞內容為「甲○○教授0000000000我被你灌醉懷了你的孩子
    ，你連自己的小孩都不要了，怎麼當幼保系教授嘛，你不適
    合嘛」之訊息；以暱稱「蓁美人」名義（電子郵件帳號：
    YiJean_Chen@hotmail.com）在甲○○以暱稱「schehau」
    加入之「雪鐵龍C3車友（CITROEN C3FANSCLUB）」網站留言
    板，發表網路文章；以寄件人「MITA」名義（電子郵件帳號
    ：jeanni310@yahoo.com.tw，發送電子郵件至嘉南大學幼保
    系進修部電子信箱；以暱稱「amanda36」，於公開之無名小
    站個人部落格（www.wretch.cc/user/amanda36），發布文
    章；及分別在其租屋處及南華大學校園，接受不知情的蘋果
    日報記者徐彩媚採訪等所示之內容文字等情，但辯稱告訴人
    確有帶被告到酒吧下藥，接著帶到汽車旅館強暴之事實，其
    係據實轉述，無意圖散布於眾人而指摘不實事項使眾人知悉
    ，用以毀損甲○○名譽之情事云云。查被告已承認其有上開
    事實欄一所列之內容文字且有上開電子郵件、文章、蘋果日
    報記者徐彩媚報導影本等在卷可佐，堪認確有上開事實。茲
    應查究者為被告所辯(一)有無「告訴人帶被告到酒吧喝到被告
    昏迷，接著告訴人帶被告到汽車旅館姦宿」；(二)被告是否「
    因而懷孕、墮胎」；(三)告訴人是否對被告「聲稱已經與妻離
    婚，以欺騙被告，而與被告交往」之事實。
三、本案經查：
（一）被告所稱「告訴人帶被告到酒吧喝到被告昏迷，接著告訴
      人帶被告到汽車旅館姦宿」之情節，並非事實：
    (一)查被告一直辯稱【告訴人帶被告到酒吧喝到被告昏迷，接
      著告訴人帶被告到汽車旅館姦宿】云云「這是事實」。其
      各次說法如下：
      (1)被告第1次向偵查人員提到這個情節，是在95年11月2日
        接受檢察事務官詢問時，被告表示「（妳是否認識告訴
        人甲○○？）去年11月間透過雅虎奇摩交友網認識，是
        他在我的留言板上留言，內容是要與我交友見面。（妳
        在網站上的帳號？）suylin36@yahoo.com.tw我只有這
        個帳戶，暱稱經常在改，忘記了。（妳當時的身分是什
        麼？）是南華大學民族音樂系四年級生。（妳與他在網
        路認識的過程如何？）告訴人會一直留言並且主動。（
        你們何時見過面？）在94年11月間，他有來學校找我，
        我們有見面，見面時間約有3-4小時之久，到我們學校
        附近喝東西。（妳除了94年11月間，有無再與告訴人見
        面過？）期間有4-5次見面，最後1次是94年12月10日。
        （你們見面做何事或談何話？）見面時，他就說一直喜
        歡我，在94年12月4日他約我到台中東海大學附近酒吧
        ，我喝完飲料後就不省人事，醒來後我人就在汽車旅館
        。（妳醒來後發生何事？）我在醒來之前對於發生的事
        情，沒有印象，但醒來後，告訴人與我有發生性行為，
        我當時沒有力氣反抗。（妳事後如何與告訴人處理？）
        我漸漸開始疏遠他，之後我會接到沒有來電顯示的電話
        ……」（參見95年偵緝字第291號卷第27-28頁）
      (2)於96年4月27日原審準備程序期日，被告對受命法官表
        示「起訴書記載第1頁94年12月5日應更正為94年12月4
        日【但於本院則稱應是94年12月5日，見本院卷第45頁
        】，告訴人帶我去台中東海大學附近酒吧喝酒，然後我
        醒過來的時候，應該是凌晨，在1間汽車旅館，那天晚
        上他就有跟我發生過關係。（妳醒過來的時候，才發生
        關係？）對，而且我那時候醒過來時，我全身沒有力氣
        ，如果是喝醉酒，也不至於全身沒有力氣。而且我那天
        喝的好像不是純粹都是酒。（妳醒過來時，就沒有穿衣
        服？）醒過來時，還有穿衣服。但是都鬆開。裙子本來
        有扣子，但是扣子用掉。我前面上衣有打1個蝴蝶結、
        衣服前面也有領巾是連著衣服。我醒來時是在沙發上面
        ，他在沙發上面把我的衣服脫掉，然後他抱我到床上。
        之前告訴人跟我借1條項鍊，後來遲遲不還我，他說沒
        有那麼簡單還你，我就開始對他懷疑。」（參見原審卷
        第17-18頁）
      (3)於97年1月25日原審審判期日，被告供稱「（被告提到
        95年12月4日被告訴人帶到台中東海大學附近的酒吧喝
        酒？）對。（喝完飲料就不省人事，被帶到汽車旅館？
        ）對。」（見原審卷第263頁）
    (二)但查，被告對上開所稱之該家汽車旅館的名稱、地點，卻
      一再變動說法，其說法也一再被查證的警察推翻，或者被
      其自己的另一說法推翻，最後沒有一個說法可以被證實：
      (1)【被告說是中港路附近的一家汽車旅館，第2個字是「
        緻」】：於96年4月27日原審準備程序期日，在被告敘
        述「告訴人帶被告到酒吧喝到昏迷，接著帶到汽車旅館
        姦宿」之情節後，法官問：「是哪家汽車旅館？」被告
        答稱：「我只知道是在中港路附近。」，法官再問「被
        告可否與母親到台中市○○○路仔細看，是從哪家汽車
        旅館被載出來？」，被告回答：「我儘量找，我也有去
        找過。」。被告後來表示：「那家汽車旅館的第2個字
        是【緻】。」。法官又問「妳讓告訴人用車子載妳進去
        ？」被告回答：「起來的時候，是坐告訴人的車子出去
        。」，法官接著問「告訴人的車子？」，被告答：「福
        特轎車黑色或是墨綠色。」。法官轉而問：「告訴人有
        無這輛車？」告訴人回答：「我有福特黑色的轎車。」
        「我的名字，車號X6-1405。」。法官又問：「被告是
        否看過這車號？」被告回答：「我記得是X6，後面不記
        得。」。而被告說到這家汽車旅館的第2個字是「緻」
        ，檢察官表示「告訴人有提供當初的黑函，被告有說台
        中麗緻汽車旅館。」（檢察官所指黑函，見台南地檢署
        95年度他字第1655號卷第21-23頁）。法官因此請檢察
        官指揮警方向台中市麗緻汽車旅館，調查94年12月4日
        、94年12月5日，車號X6-1405福特黑色轎車有無進入過
        這家旅館（見原審卷第21頁）。
      (2)接著原審次一準備程序期日即96年5月11日，檢察官一
        開始就表示「已經發指揮書要求台中市警局去麗緻汽車
        旅館調取進出資料，偵查員回電，台中市並沒有這家汽
        車旅館」，法官接著問被告：「妳去找這家汽車旅館的
        地址？」被告回答：「我沒有去找。」。法官問：「為
        什麼沒有去找？」被告答：「我想說要跟對方和解。我
        不想把事情愈鬧愈大。」。經雙方試行和解，和解不成
        立。法官再問：「妳需要多久的時間把台中市這家汽車
        旅館的地址、外觀照片拍攝下來？」被告回答：「不知
        道。」法官追問：「1個禮拜時間夠嗎？」被告回答：
        「我不想去找。」。法官再表示：「法官請你去找。」
        被告答：「對方想要什麼條件和解，就照他的方法。」
        法官再請雙方再試行和解，因為輔佐人與被告的意見不
        同，法官請輔佐人、被告先至庭外談5分鐘，再進來，
        和解不成立。法官於是命被告在96年5月18日之前找出
        坐落在台中市麗緻汽車旅館的地址，被告接著表示：「
        我從頭到尾都沒有說麗緻汽車旅館。」。法官乃諭知被
        告應在96年5月18日之前，找出所謂94年12月4日告訴人
        和被告發生關係的汽車旅館之地址、名稱，連同汽車旅
        館外觀拍照，一併送給書記官。法官並再次問：「被告
        是否聽清楚？」被告回答：「有。」
      (3)嗣被告於96年5月18日寄來夏卡爾汽車旅館的外觀照片
        14張（見原審卷第49-56頁）。然查此家汽車旅館的名
        稱並非被告於96年4月27日所表示的「那家汽車旅館的
        第2個字是【緻】」，而檢察官於96年5月25日原審準備
        程序期日一開始就表示：「經台中市警察局偵查員黃志
        明去調取，警察初步回報，這家旅館有保留汽車進入的
        資料，但是沒有保留時間，查詢過後，沒有告訴人車牌
        進入這家汽車旅館的紀錄。會再請偵查員製作筆錄。」
        。而夏卡爾汽車旅館主任呂佳豐於96年5月22日接受警
        察詢問時，表示「（問：自小客車X6-1405於94年12月4
        日至94年12月8日間有無進入夏卡爾汽車旅館休息或住
        宿？）沒有，經我本人調閱電腦查詢車籍資料，檔案內
        均無自小客車X6-1405號存在，旅館內之電腦主機均會
        紀錄進入旅館消費之車號。」「（問：貴汽車旅館主機
        從何時開始紀錄進入消費之車號？）91年7月就開始紀
        錄進入消費之車號。」（見原審卷第199-200頁）。
      (4)被告於原審審判期間時再次表示在汽車旅館醒來時隱約
        看到那家汽車旅館的第2個字是【緻】，但是又說不記
        得那間汽車旅館叫什麼名字：於97年1月25日原審審判
        期日，法官問被告：「妳為什麼會記得這家汽車旅館第
        2個字是【緻】？」被告回答：「我醒來後，隱約看到
        那個字。」法官再問：「為什麼之後被告寄來的汽車旅
        館照片，夏卡爾汽車旅館，都沒有那個字？」被告則回
        答：「我找很久，光看名字沒有看到那個字的旅館。」
        法官接著提示蘋果日報報導的內容，並就報導內容問被
        告：「這記者寫了哪些不是妳跟她講的，是她自己編的
        ？」被告回答：「麗Ｘ汽車旅館這不是我說的。我只記
        得第2個字。」但法官接著再問：「妳有跟記者講說汽
        車旅館的名稱？」被告卻回答：「我不記得我有跟她講
        ，因為我不記得那間叫什麼名字。」（見原審卷第263-
        264頁）。
    (三)綜合以上說明，既然所謂「告訴人帶被告到酒吧喝到昏迷
      ，接著被告帶告訴人到汽車旅館姦宿」，一直是被告面對
      本案偵查、審理時的說法，而被告也多次堅稱她在汽車旅
      館醒來時，有看到這家汽車旅館名稱的第2個字是【緻】
      ，地點是在台中市○○路附近，則被告應不難找到這家汽
      車旅館。且被告在原審法官詢問下，答應要找這家汽車旅
      館；而告訴人所提供疑似被告寄發的黑函，提到這家汽車
      旅館叫「麗緻」（台南地檢署95年度他字第1655號卷第22
      頁），檢察官因此指揮警察向台中市麗緻汽車旅館，調查
      94年12月4日、94年12月5日，車號X6-1405福特黑色轎車
      有無進入過這家旅館。然而，經過14日的下1次準備程序
      期日，檢察官表示警察回報，台中市沒有麗緻汽車旅館，
      被告則接著表示她沒有去找「告訴人帶被告前往姦宿的汽
      車旅館」，並表示她從來沒有說這家汽車旅館叫「麗緻」
      。之後，在法官再度命被告應找出其所指之旅館後，被告
      找了1家名稱中沒有任何1個字是「緻」的「夏卡爾汽車旅
      館」，且經檢察官請警察向這家汽車旅館主任呂佳豐查詢
      結果，告訴人的X6-1405號小客車未曾進入這家汽車旅館
      。最後，被告改為要求法官找台中市所有汽車旅館進出的
      資料，又說不記得這家汽車旅館叫什麼名字。就一段讓被
      告主張令其受委屈、受辱的經歷，一個清清楚楚的「緻」
      字，一處明顯的「中港路附近」，原審法院命被告進行簡
      單的查證，就讓被告如此地捉襟見肘，如此地窘態畢露，
      顯然可以判斷被告所謂「告訴人帶被告到酒吧喝到昏迷，
      接著帶到汽車旅館姦宿」，根本就不是事實。
（二）關於被告有無被下藥迷昏、強暴，並因而懷孕、墮胎之事
      實：被告固主張其先前有在酒吧被告訴人下藥迷昏姦宿，
      但為告訴人所否認，且亦查無其他證據證明被告此之主張
      為可採，自不能遽認有被告所稱在該酒吧被告訴人下藥迷
      昏姦宿之事實。又被告於96年4月27日原審訊問時已明白
      表示其當時未懷孕、無墮胎之事實（見原審卷第23頁），
      從而被告所謂被告訴人下藥迷昏、強暴，並因而懷孕、墮
      胎云云，亦非事實。
（三）關於被告指稱「告訴人聲稱已經與妻離婚，以欺騙被告，
      而與被告交往」部分：查告訴人否認有上開被告所稱之內
      容，復查無其他證據證明被告此之主張為可採。又所謂「
      告訴人帶被告到酒吧喝到昏迷，接著告訴人帶被告到汽車
      旅館姦宿」、「被告因而懷孕、墮胎」，既均非是事實，
      已如前述；則所謂「告訴人聲稱已經與妻離婚，以欺騙被
      告，而與被告交往」，亦無證據佐證，亦可認判斷應不是
      事實。
（四）再從原審判決附件所示手機簡訊內容來看，自94年12月25
      日起至事實欄一、(一)所示95年1月8日開始散布上述不實訊
      息開始前，被告在1日內就發好幾次簡訊給告訴人，而文
      字上顯示的被告情緒1次比1次更加不安，用語1次比1次用
      語更加激烈、粗魯，顯見被告之所以要利用網路、報紙來
      毀損告訴人名譽，只是因為自94年12月間起，被告要求甲
      ○○與其親密交往，未得甲○○同意所致。被告於上訴時
      另提出所謂被告與告訴人在MSN之對話內容以支持其確與
      告訴人有交往云云（參見上訴理由狀後所附MSN之對話內
      容）。告訴人固不否認howard_chiang @hotmail.com之電
      子信箱係其所有，且曾與被告在MSN交談過，但否認有上
      訴理由狀後所附MSN之對話內容，認為其內容曾經增刪等
      語（見本院卷第66頁）。而從被告上訴理由狀後所附MSN
      之對話內容觀之，亦無從證明被告所稱「告訴人帶被告到
      酒吧喝到被告昏迷，接著告訴人帶被告到汽車旅館姦宿」
      之情節為真正。況本院依被告之請求，檢送被告提供之上
      開MSN之對話內容及電腦送請台灣微軟股份有限公司鑑定
      ，該公司於98年3月10日函覆本院謂：「一經查MSN即時通
      於電腦記憶體所顯示內容可於存檔後另行增刪。但因貴院
      只提供一方之電腦，無法比對貴院提供電腦中的檔案與對
      話者另一方電腦存檔紀錄，因而無法判定是否經人為修改
      。二依照本公司專業鑑定人員分析，被告2005年11月11月
      至2005年12月23日MSN即時通對話檔案之訊息檔參數編碼
      顯示，參數編碼排列並無間斷證據，且在缺乏對話者另一
      方電腦檔案比對下，無法判斷對話內容是否經事後人為修
      改。三依據貴院函中間關於被告MSN即時通於電腦記憶體
      所顯示之日期、時間是否經過增修之問題。經本公司專業
      鑑定人分析結果，被告所提出之電腦內的MSN對話內容檔
      案，檔案之『建立日期』以及『修改日期』有明顯修改之
      跡象。」（見本院卷第158-161頁），是被告MSN即時通對
      話內容，並不能證明係完全未經修改。
（五）查告訴人為大學助理教授，被指摘「以已經離婚為由，欺
      騙女性網友與之交往」「於94年12月5日帶女大學生到台
      中市1家酒吧下藥，接著帶到1家汽車旅館強暴，女方並因
      而懷孕、墮胎」，而以網路、蘋果日報散布於眾人，均足
      以毀損其名譽，可以認定。
四、按行為後法律有變更者，適用行為時之法律。但行為後之法
    律有利於行為人者，適用最有利於行為人之法律，現行刑法
    第2條第1項定有明文。此為刑法第2條第1項揭示之法律變更
    從舊從輕原則，規範目的在於避免惡化行為人法律地位，致
    其受行為時無法預見之刑罰處罰，故該條文「法律」之解釋
    限於「刑罰法律」（司法院大法官釋字第103號解釋、最高
    法院51年台非字第76號判例參照），循此意旨，則該條文之
    「變更」當限於「影響整體刑罰權規範內容利或不利」之變
    更，始合其規範目的。被告行為後，刑法已於94年2月2日修
    正公布，並於95年7月1日施行，又參酌最高法院第8次刑事
    庭會議決議，現行刑法第2條第1項之規定，係規範行為後法
    律變更所生新舊法律比較適用之準據法，於新刑法施行後，
    應適用新刑法第2條第1項之規定，本於統一性及整體性原則
    ，綜其全部罪刑之結果，為「從舊從輕」之比較。本案關於
    新舊法比較及法律之適用，分述如下：
    (一)查被告行為後刑法施行法於95年6月14日修正公布增訂第1
      條之1，並自同年7月1日起施行。該條規定：刑法分則編
      所定罰金之貨幣單位為新台幣。且94年1月7日刑法修正時
      ，刑法分則編未修正之條文定有罰金者，自94年1月7日刑
      法修正施行後，就其所定數額提高30倍；及新刑法第33條
      第5款修正為：「罰金：新台幣1千元以上，以百元計算之
      。」。查修正前刑法第310條第2項法定罰金刑得處銀元1
      千元以下罰金，依罰金罰鍰提高標準條例第1條前段規定
      之提高倍數為10倍，及修正前刑法第33條第5款規定之罰
      金最低額1元計算，則刑法第310條第2項之罰金刑最高均
      為銀元1萬元即新台幣3萬元，最低為銀元10元即新台幣30
      元。而依修正後之法律，刑法第310條第2項之法定罰金刑
      最高均為新台幣3萬元，最低為新台幣1千元。經比較新舊
      法結果，以適用行為時之舊法較有利於被告。
    (二)刑法第41條亦經修正，修正前第41條第1項前段規定：「
      犯最重本刑為5年以下有期徒刑以下之刑之罪，而受6個月
      以下有期徒刑或拘役之宣告，因身體、教育、職業、家庭
      之關係或其他正當事由，執行顯有困難者，得以1元以上3
      元以下折算1日，易科罰金。」，又其行為時之易科罰金
      折算標準，依修正前罰金罰鍰提高標準條例第二條前段（
      現已刪除）規定，就其原定數額提高為1百倍折算1日，則
      被告行為時之易科罰金折算標準，應以銀元3百元折算1日
      ，經折算為新臺幣後，應以新臺幣9百元折算1日。而修正
      後刑法第41條第1項前段則規定：「犯最重本刑為5年以下
      有期徒刑以下之刑之罪，而受6個月以下有期徒刑或拘役
      之宣告者，得以新臺幣1千元、2千元或3千元折算1日，易
      科罰金。」，比較修正前、後之易科罰金折算標準，以95
      年7月1日施行前之規定，為較有利於被告，則應依刑法第
      2條第1項前段，適用修正前刑法第41條第1項前段規定，
      定其折算標準。
    (三)又刑法第56條連續犯之規定，業於94年2月2日修正公布刪
      除，並於95年7月1日施行，本案被告之犯行，因行為後刑
      法業已刪除連續犯之規定，則按新法應以數罪論再併予以
      處罰，比較新、舊法結果，依刑法第2條第1項前段規定，
      仍應適用較有利於被告之行為時法律即修正前之刑法論以
      連續犯。
    (四)本件涉及刑法法律變更部分，綜合上述比較新舊法之規定
      ，以舊刑法有利於被告，依新修正刑法第2條第1項規定，
      自應適用行為時舊刑法。
五、核被告所為，係觸犯刑法第310條第2項散布文字，指摘足以
    毀損他人名譽之事罪。其中就事實欄一、(六)所示部分，係利
    用不知情之蘋果日報記者徐彩媚而犯罪，為間接正犯。又被
    告所為事實欄一、(一)至(六)所為，時間緊接、方法相同，而犯
    同一構成要件之罪名，顯係基於概括犯意反覆為之，應依修
    正前刑法第56條連續犯之規定論以一罪並加重其刑。另就事
    實欄一、(六)所示部分，雖未經檢察官提起公訴，但是被告該
    部分犯行，與起訴部分有連續犯關係，屬裁判上一罪，依審
    判不可分原則，法院自得併予審理，且經原審公訴檢察官提
    出補充理由書補正（見原審卷第194頁），併予敘明。
六、原審審理結果，認被告罪證明確，因予論罪科刑，固非無據
    。惟查：(1)被告所為事實欄一、(一)至(六)之行為，均可各自單
    獨成立，難認其六個行為間有接續犯之情事，惟其六個行為
    間，時間緊接、方法相同，而犯同一構成要件之罪名，顯係
    基於概括犯意反覆為之，合於修正前刑法第56條連續犯之規
    定，應以一罪論並加重其刑。原判決竟認係接續犯，為有未
    洽。(2)查告訴人承認與被告認識，亦曾在MSN交談過。雖被
    告指稱「告訴人帶被告到酒吧喝到昏迷，接著被告帶告訴人
    到汽車旅館姦宿，被告並因而懷孕、墮胎」並不可採，查被
    告當時係大學生，並無社會經驗，觀諸原判決被告傳送告訴
    人之簡訊及被告上訴理由狀所附MSN對話內容，被告顯係對
    告訴人用情甚深，其後因愛轉恨而有本案犯行，足證二人應
    有相當程度之來往，被告本案之犯行應尚未達惡貫滿盈之程
    度。按刑法第310條第2項法定刑為「2年以下有期徒刑、拘
    役或罰金1千元（經提高後為新台幣3萬元）」，原判決於無
    加重其刑之原因下竟量處接近法定最高度刑之「1年8月」（
    因符合中華民國96年罪犯減刑條例規定始減為有期徒刑10
    月），顯然未充分審酌刑法第57條各款為量刑輕重之標準，
    亦有可議。被告上訴否認犯行，雖不足採，然原判決既有上
    開未當之處，自屬無可維持，應由本院予以撤銷改判，以期
    適法。爰審酌被告前無犯罪前科，有被告前案紀錄表在卷可
    證，其因告訴人不願與之親密交往，竟捏造「教授下藥強暴
    女學生」之不實事項，在告訴人任教的校系留言版、電子信
    箱、教職員個人信箱、告訴人所加入的車友網站散布，復藉
    由不知情的記者登載在蘋果日報，使告訴人工作的教育界、
    平日交往的朋友，用狐疑、有色的眼光在看著告訴人，讓告
    訴人從95年1月起迄今，難以在原來的生活圈立足，受害不
    小，而被告於案發後，在原審偵審時仍砌詞否認，浪費司法
    資源，於上訴本院後始承認有事實一、(一)至(六)之情事，但迄
    今仍未與告訴人達成民事和解，惟查案發時被告係年僅26歲
    之女子且係在學生，不擅於處理感情問題而發生本案犯行等
    一切情狀，量處有期徒刑10月。又被告犯罪時間是在96年4
    月24日之前，合於減刑條件，依中華民國96年罪犯減刑條例
    第2條第1項第3款，減為有期徒刑5月，並諭知如易科罰金以
    銀元3百元即新台幣9百元折算1日。
據上論斷，應依刑事訴訟法第369條第1項前段、第364條、第299
條第1項前段，刑法第2條第1項前段、第310條第2項，修正前刑
法第56條、第41條第1項，罰金罰鍰提高標準條例第1條前段，中
華民國96年罪犯減刑條例第2條第1項第3款、第7條、第9條，判
決如主文。
本案經檢察官林炎昇到庭執行職務。
中    華    民    國    98    年    4     月    14    日
                  刑事第一庭    審判長法  官  黃崑宗
                                      法  官  夏金郎
                                      法  官  王明宏
以上正本證明與原本無異。
不得上訴。
                                      書記官  黃全忠
中    華    民    國    98    年    4     月    14    日
附錄本判決論罪科刑法條：
中華民國刑法第310條第1、2項：
意圖散布於眾，而指摘或傳述足以毀損他人名譽之事者，為誹謗
罪，處1年以下有期徒刑、拘役或5百元以下罰金。
散布文字、圖畫犯前項之罪者，處2年以下有期徒刑、拘役或1千
元以下罰金。


司法院資訊處製作；財團法人民間司法改革基金會備份。
